【裁判字號】    98,訴,1336
【裁判日期】    980924
【裁判案由】    侵權行為損害賠償
【裁判全文】
臺灣板橋地方法院民事判決              98年度訴字第1336號
原      告  華山產物保險股份有限公司
法定代理人  清理人財團法人保險事業發展中心
            代表人  丁○○
訴訟代理人  丙○○
被      告  乙○○
            甲○○
上列當事人間請求侵權行為損害賠償等事件，本院於民國98年9
月3 日言詞辯論終結，判決如下：
    主  文
被告乙○○、甲○○各應給付原告新臺幣柒拾伍萬元，及均自民
國九十八年四月二十四日起至清償日止，按年息百分之五計算之
利息。
原告其餘之訴駁回。
訴訟費用由被告乙○○負擔百分之二十六、由被告甲○○負擔百
分之二十六，餘由原告負擔。
    事實及理由
一、原告主張：被告乙○○、甲○○之子陳宗輝於民國95年6 月
    26日凌晨，違反道路交通安全規則第114 條第1 項第2 款之
    飲用酒類或其他類似物後其吐氣所含酒精濃度超過每公升0.
    25毫克或血液中酒精濃度超過百分之0.05以上，不得駕車之
    規定，無照駕駛車號TYO-415 號輕型機車搭載鄭淑文，而於
    當日凌晨2 時27分許，在臺北縣板橋市○○道路環河路第42
    7 號燈桿前，因酒後（血液中所含酒精濃度為506MG/DL，換
    算吐氣所含酒精濃度為每公升2.53毫克）行車不穩而駛入對
    向車道，致撞擊訴外人邱高宏所駕駛、由原告承保強制汽車
    責任險（被保險人為訴外人順盈機械股份有限公司，下稱順
    盈公司）之車號7N-6286 號自用小客車，致陳宗輝、鄭淑文
    死亡，及車號7N-6286 號自用小客車車體全損。原告依強制
    汽車責任保險契約分別給付陳宗輝之父即被告乙○○、母即
    被告甲○○、暨鄭淑文之父鄭瑞棟、母楊秀媚各新臺幣（下
    同）75萬元，及另依免自負額車對車碰撞損失險對順盈機械
    股份有限公司（下稱順盈公司）給付63萬元之保險金，而7N
    -6286 號自用小客車之駕駛人邱高宏嗣經臺灣高等法院於97
    年4 月22日以97年度交上易字第43號刑事判決無罪確定在案
    。按依強制汽車責任保險法第28條第1 項：「受害人故意行
    為致被保險汽車發生汽車交通事故者，保險人不負保險金給
    付責任」之規定，本件事故之駕駛人陳宗輝血液中所測得的
    酒精濃度，換算吐氣所含酒精濃度達每公升2.53毫克，且無
    駕駛執照並逆向行駛，違反上開條文之規定，故本件事故駕
    駛人陳宗輝之死亡，保險人即原告不應負給付保險金之責任
    。被告乙○○、甲○○為就其子陳宗輝死亡，於本件事故所
    受領之各75萬元保險金，為無法律上原因而受有利益，致原
    告受有損害，原告得依不當得利規定，請求被告各返還75萬
    元。又原告已於95年8 月7 日以國泰世華銀行忠孝分行支票
    給付死者鄭淑文之父鄭瑞棟、母楊秀媚各75萬元，嗣原告向
    新光產物保險股份有限公司攤回75萬元，並因7N-6286 號自
    用小客車車體全損，給付保險金63萬元予被保險人順盈公司
    ，原告因被告之子陳宗輝酒後無照駕駛機車，肇致車禍，原
    告因而支付共計138 萬元之保險金，造成原告之損害，為此
    ，爰依汽車強制責任保險法第29條第1 項第1 款、第5 款、
    民法第1147、1148條、及侵權行為之規定，代位請求被告連
    帶給付138 萬元之損害賠償等語。並聲明請求：(一)被告乙○
    ○、甲○○應各給付原告75萬元，及均自支付命令送達翌日
    起至清償日止，按年息5%計算之利息。(二)被告乙○○、甲○
    ○應連帶給付原告138 萬元，及均自支付命令送達翌日起至
    清償日止，按年息5%計算之利息。
二、被告則以：其子陳宗輝所騎乘之機車為車齡11年之50cc機車
    ，如何能超速，邱高宏所駕駛之自用小客車應有超速。至於
    強制責任險保險金，係因原告在責任歸屬尚未釐清前，幾經
    催促下方為提領等語，資為抗辯。並答辯聲明：駁回原告之
    訴。
三、原告主張被告乙○○、甲○○之子陳宗輝於95年6 月26日凌
    晨飲酒後無照駕駛車號TYO-415 號輕型機車搭載鄭淑文，於
    當日凌晨2 時27分許，在臺北縣板橋市○○道路環河路第42
    7 號燈桿前，因酒後（血液中所含酒精濃度為506MG/DL，換
    算吐氣所含酒精濃度為每公升2.53毫克）行車不穩而駛入對
    向車道，與訴外人邱高宏所駕駛、由原告承保強制汽車責任
    險之車號7N-6286 號自用小客車相撞擊，致陳宗輝、鄭淑文
    死亡及7N-6286 號自用小客車車體全損，原告因而支付陳宗
    輝之繼承人即被告乙○○、甲○○保險理賠各75萬元等事實
    ，為被告所不爭執，並有原告所提台灣板橋地方法院檢察署
    相驗屍體證明書2 紙、汽車車輛異動登記書1 件、受害人陳
    宗輝繼承系統表1 份與戶籍謄本2 紙、支付支票明細表、汽
    車險理賠計算書各1 件等影本為證，堪信為真實。被告雖辯
    以：邱高宏駕駛自用小客車應有超速等語，然查：
  (一)臺灣板橋地方法院檢察署96年度偵字第17449 號起訴書係以
    國立交通大學行車事故鑑定書為主要論據，而認邱高宏當時
    係以時速67.48 公里之速度超速行駛之過失，對其提起公訴
    ，惟邱高宏於上開刑事案件中始終堅稱：伊看到被害人陳宗
    輝騎乘機車行駛在對向車道，但突然跨越雙黃線駛入伊車道
    等語，嗣經臺灣高等法院97年度交上易字第43號刑事確定判
    決認定：「依卷附之道路交通事故現場圖、現場草圖、現場
    照片觀察，大部分之碎片及掉落物均在邱高宏所駕駛方向之
    車道，可知撞擊之地點係在邱高宏所駕駛之車道內。另依卷
    附之車損照片觀察，邱高宏之自用小客車左前方保險桿毀損
    ；被害人陳宗輝之機車右前方毀損，可知撞擊點係邱高宏之
    自用小客車左前方撞擊被害人陳宗輝之機車右前方。又肇事
    地點，該路段劃有分向限制線，有道路交通事故調查報告表
    現場圖暨現場照片附卷可憑。而被害人陳宗輝與鄭淑文於同
    日凌晨某時，在某不詳地點飲用金門高梁酒後，血液中所含
    酒精濃度為506M G/ DL（換算吐氣所含酒精濃度為每公升
    2.53 毫 克），已達不能安全駕駛之程度，有法務部法醫研
    究所毒品化學檢驗報告及統一便利超商統一發票各1 紙在卷
    可憑，足見被害人陳宗輝應確有跨越分向限制線駛入對向車
    道及酒後駕車之過失。本件肇事經分別送台灣省台北縣區車
    輛行車事故鑑定委員會、國立交通大學鑑定結果均認：陳宗
    輝無照駕駛輕型機車，體內酒精濃度超過規定，往左跨越分
    向限制線，違規駛入來車道，為肇事原因。邱高弘駕駛自用
    小客車無肇事因素等語，此有台灣省台北縣區車輛行車事故
    鑑定委員會95年10月11日北縣鑑字第0955181169號函所附鑑
    字第9511 69 號鑑定意見書及國立交通大學96年4 月23日交
    大管運字第0960006020號函所附行車事故鑑定書各1 份附卷
    可稽。」，此有臺灣高等法院97年度交上易字第43號刑事判
    決影本1 份在卷足徵，復經本院調取上開刑事案卷全卷查閱
    屬實。
  (二)至於被告所辯邱高宏應有超速乙節，亦經上開臺灣高等法院
    97年度交上易字第43號刑事確定判決認定：「至上開國立交
    通大學行車事故鑑定書第五點雖另載稱：『假定在兩車撞擊
    後小客車煞車系統正常未受損，且小客車在兩車觸擊、冷卻
    液噴出後立即緊急煞車，則如以一般路齡1 年至3 年的乾燥
    瀝青路面之摩擦係數約0.75推算，小客車觸擊瞬間時速約67
    .48 公里』云云，似已逾越上開道路交通事故調查報告表(一)
    所載肇事地點路段車行速率限制為時速50公里之規定。然此
    據邱高宏於法院審理時堅決否認超速行駛，亦核與臺灣省車
    輛行車事故覆議鑑定委員會研議結論認依現有資料無法確認
    被告邱高宏有超速行駛等情不符，亦有台灣省車輛行車事故
    覆議鑑定委員會96年12月5 日府覆議字第0950101034號函1
    紙在卷可憑，已非無疑。又依證人即國立交通大學鑑定人吳
    宗修於原審審理中乃證稱：『（根據你出具的鑑定意見書上
    記載小客車之車速為67.48 公里，這個數值如何得來？請簡
    要說明。）這是本件訴訟案件之重要爭執點，本案無法直接
    去算出速度，因為本案沒有完整的煞車痕，而且本案被告所
    駕駛的自用小客車有ABS ，我們通常是依據煞車痕去推算速
    度，如果本案一定要就現有跡證去推算速度，那就要有實質
    的證物，我們是以撞擊後煞車到停止的位置距離來間接推算
    ，通常是撞之前就會煞車，但如果是沒有注意或來不及煞車
    而撞擊，則撞擊後駕駛人本能反應一定會煞車，所以本件是
    用撞擊後煞車至停車位置來推算，但他有一個重要的前提，
    撞擊後，小客車煞車系統會受損，而且地上的冷卻液噴出後
    ，立即緊急煞車為前提，如果是這二種前提都確定的話，按
    照警察量的水滴長度是23.9公尺，而在我們沒有去現場實地
    測量阻力係數時，一般通常都是採用0.75來推算，根號254
    那是力學的原理，所以才推算出速度是67.48 公里。（本件
    算出來的時速為67.48 公里，如果煞車系統未正常，冷卻液
    噴出後未緊急煞車，所推算出來的時速67.48 公里是否準確
    ？）這種狀況的話，速度就會高估，因為這是冷卻液噴出之
    後才緊急煞車，這樣減速的距離就比較短，所以就會比較慢
    。…（假設對向的車速是多少不知道，而邱高宏如果是在前
    方40公里處即見到對方之機車駛入其車道內，且發生本件車
    禍，是否可以以反應距離來推算出邱高宏當時之車速是多少
    ？）沒有辦法，因為這樣還要牽涉到對方的車速，因為這需
    要有雙方的相對車速才可以推算，但本件都沒有這些東西。
    …（如果依照鑑定的經驗，就車子撞擊的毀損狀況有沒有辦
    法推算出當時的車速？）理論上是可以做，但我們法規沒有
    強制車商要把車體的剛性係數提出來，所以我們國內沒有建
    立這種資料，所以就沒有辦法推算。另外，可以看人體打在
    汽車的那個位置，但國內也沒有這種資料，所以沒有辦法推
    算」等語，足認鑑定人吳宗修依現有資料僅得在(1)兩車撞擊
    後小客車煞車系統正常未受損；(2)小客車在兩車觸擊、冷卻
    液噴出後立即緊急煞車之兩項前提下，依一般路齡1 年至3
    年的乾燥瀝青路面之摩擦係數約0.75推算小客車當時之車速
    。然參酌本件兩車撞擊後，自小客車左前側至駕駛座車體受
    損、汽車零件外露，則小客車煞車系統是否正常而全然未受
    損，即非無疑。又依卷內資料，尚無法得知被害人陳宗輝當
    時駕駛輕型機車之車速，且稽諸被害人陳宗輝血液中所含酒
    精濃度為506MG/DL（換算吐氣所含酒精濃度為每公升2.53毫
    克），已達不能安全駕駛之程度，誠如前述，則被害人陳宗
    輝遭遇本件交通事故能否知所反應？抑或係反應時間遲延、
    反應距離拉長？均會相對縮短自小客車可得煞車反應時間及
    距離，即難據此推算本件兩車撞擊時，自小客車已有足夠反
    應時間、距離，而完成踩煞車之動作（按鑑定人雖稱撞擊後
    駕駛人本能反應一定會煞車，惟此反射動作雖然十分短暫，
    仍須反射神經牽動腳部肌肉完成踩煞車動作之時間）。另依
    上開道路交通事故調查報告表(一)第10點所載本件路面鋪裝雖
    為「柏油」，但並未指其路齡為「1 年至3 年」，且被告自
    小客車撞擊後，冷卻水自車體流出，適為自小客車左側輪胎
    行經之處，亦有上開現場照片附卷可稽，亦足影響而減低自
    小客車輪胎與柏油路面之摩擦係數，是鑑定人未於案發當時
    現場實地測量阻力係數，而逕採一般路齡1 年至3 年的乾燥
    瀝青路面之摩擦係數約0.75推算，即難認屬真實無誤。是本
    院基此認臺灣省車輛行車事故覆議鑑定委員會前開研議結論
    『依現有資料無法確認被告邱高宏有超速行駛』等語，應較
    可採信。而尚難逕依上開鑑定書第五點所另記載未經實地勘
    查、具有假設前提要件之邱高宏可能超速之說明，遽為邱高
    宏不利之認定。」，此有上開臺灣高等法院刑事確定判決影
    本附卷足憑。因此，被告上揭所辯，尚無足取。原告主張本
    件車禍之肇事原因係因被告之子陳宗輝無照駕駛輕型機車，
    體內酒精濃度超過規定，而往左跨越分向限制線，違規駛入
    來車道所致等語，乃為可採。
四、按受害人故意行為或從事犯罪行為所致被保險汽車發生汽車
    交通事故者，保險人不負保險給付責任；無法律上之原因或
    雖有法律上之原因，而其後已不存在者，受有利益，致他人
    受損害者，應返還其利益；強制汽車責任保險法第28條第1
    項、民法第179 條分別定有明文。本件被告之子陳宗輝明知
    無駕駛執照，不得騎乘機車，且明知飲用酒類或其他類似物
    後其吐氣所含酒精濃度超過每公升0.25毫克或血液中酒精濃
    度超過百分之0.05以上，不得駕車之規定（參道路交通安全
    規則第114 條第1 項第2 款），竟猶故意違反上開道路交通
    安全規則而無照、酒醉騎乘機車，致被保險汽車發生本件交
    通事故，是原告主張陳宗輝之上開行為，符合強制汽車責任
    保險法第28條第1 項第2 款規定，故原告不負保險給付責任
    等語，堪予憑採，則被告乙○○、甲○○本依強制汽車責任
    保險法第11條規定而受領原告所給付之保險金各75萬元，即
    屬無法律上之原因而受利益，並致原告受有損害，故原告依
    民法第179 條規定，請求被告乙○○、甲○○返還其所受之
    利益即各75萬元，洵為正當。
五、次按被保險人有違反道路交通管理處罰條例第21條或第21條
    之1 規定而駕車，致被保險汽車發生汽車交通事故者，保險
    人仍應依本法規定負保險給付之責。但得在給付金額範圍內
    ，代位行使請求權人對被保險人之請求權，強制汽車責任保
    險法第29條第1 項第5 款固定有明文。惟本件原告所承保之
    車號7N-6286 號自用小客車強制汽車責任保險之被保險人為
    訴外人順盈公司，陳宗輝並非原告所承保之被保險人，顯不
    符合上開強制汽車責任保險法第29條第1 項第5 款規定，故
    原告該部分主張，並非有據，從而，原告請求被告等連帶給
    付138 萬元部分，非有理由。
六、綜上所述，原告基於不當得利法律關係，請求被告乙○○、
    甲○○各給付原告75萬元，及均自支付命令送達翌日（即98
    年4 月24日）起至清償日止，按年息5%計算之法定遲延利息
    部分，為有理由，應予准許，逾此範圍之請求，則非正當，
    應予駁回。
七、因本案事證已臻明確，兩造其餘主張陳述、攻擊防禦方法及
    所提之證據，經審酌後認於本判決結果不生影響，爰不一一
    論述，附此敘明。
八、結論：原告之訴為一部有理由，一部無理由，依民事訴訟法
    第79條，判決如主文。
中    華    民    國    98    年    9     月    24    日
                  民事第一庭    法  官  陳翠琪
以上正本係照原本作成
如對本判決上訴，須於判決送達後20日內向本院提出上訴狀
中    華    民    國    98    年    9     月    25    日
                                書記官  簡曉君


司法院資訊處製作；財團法人民間司法改革基金會備份。
